【裁判字號】    93,易,801
【裁判日期】    950620
【裁判案由】    妨害公務等
【裁判全文】
臺灣桃園地方法院刑事判決               93年度易字第801號
公  訴  人  臺灣桃園地方法院檢察署檢察官
被      告  乙○○
選任辯護人  王如后律師
上列被告因妨害公務等案件，經檢察官提起公訴（93年度偵字第
7678號），本院判決如下：
    主  文
乙○○對於公務員依法執行職務時，施強暴，處有期徒刑柒月。
被訴侮辱公務員部分無罪。其餘被訴部分公訴不受理。
    事  實
一、乙○○因長期飲酒，約自民國88年起即出現聽幻覺、體幻覺
    、被害妄想等症狀，並因此有情緒及行為之表現，繼而出現
    妄想性解釋身邊周遭事務、失眠、社會功能失調等情形，已
    罹患酒精性精神病，且有酒精依賴。其於93年5 月3 日13時
    30分許，因酒後病情發作，達於精神耗弱程度之情況下，持
    木棍在桃園縣中壢市龍城新村40之5 號前，砸毀甲○○所有
    車牌號碼V4─1790號自用小客車之車窗玻璃（毀損部分，於
    警詢時始表明不願告訴），甲○○見狀遂報警處理，桃園縣
    政府警察局中壢分局龍興派出所員警丙○○、郭明欽於接獲
    勤務中心通報後，隨於同日13時40分許，著制服扺達前述現
    場，先制止乙○○翻越圍牆，以免其傷及隔壁社區之某居民
    ，乙○○罷手後就員警要求其出示身分證明文件及配合調查
    ，均未予置理，並即返回其位於中壢市龍城新村40之6 號之
    住處。丙○○見乙○○已然酒醉，且其住處1 樓尚置有菜刀
    3 把，為免追躡進入其住處時發生危險，遂於同所員警丁○○等2 人經通知前來支援時，始相偕進入乙○○上開住處之
    2 樓，由丁○○趨前以右手搭於乙○○之右肩，並請其隨同
    至派出所製作筆錄，以協助調查，詎乙○○明知丁○○、丙○○係依法執行職務之公務員，竟基於妨害公務之犯意，猝
    然轉身以右手毆擊丁○○之胸口1 拳（傷害部分，未經告訴
    ），丙○○見狀上前欲以現行犯將其逮捕時，乙○○又以揮
    舞雙手之方式抗拒，使丙○○因此受有兩側前臂多處擦傷及
    瘀傷之傷害（傷害部分，業於本院審理時撤回告訴），而接
    續對於依法執行職務之員警丁○○、丙○○施以強暴。嗣經
    在場員警合力始將其逮捕，並測得其呼氣酒精濃度，猶高達
    每公升0.86毫克，因悉上情。
二、案經桃園縣政府警察局中壢分局報告臺灣桃園地方法院檢察
    署檢察官偵查起訴。
    理  由
壹、有罪部分：
一、按被告以外之人於偵查中向檢察官所為之陳述，除顯有不可
    信之情況者外，得為證據，刑事訴訟法第159 條之1 第2 項
    定有明文。偵查中對被告以外之人（包括證人、鑑定人、告
    訴人、被害人及共同被告等）所為之偵查筆錄，或被告以外
    之人向檢察官所提之書面陳述，性質上均屬傳聞證據。惟現
    階段刑事訴訟法規定檢察官代表國家偵查犯罪、實施公訴，
    依法其有訊問被告、證人及鑑定人之權，證人、鑑定人且須
    具結，而實務運作時，檢察官偵查中向被告以外之人所取得
    之陳述，原則上均能遵守法律規定，不致違法取供，其可信
    度極高，是被告以外之人前於偵查中為證述，除反對該項供
    述得具有證據能力之一方，已釋明「顯有不可信之情況」之
    理由外，不宜遽指該證人於偵查中之陳述不具證據能力。查
    本件證人甲○○於偵查中，經具結而向檢察官所為之陳述，
    辯護人既未具體釋明上開陳述，有何顯不可信之情況以供本
    院查證，依上揭說明，自具有證據能力。辯護人徒空言指摘
    該證人於偵查中之證詞無證據能力云云，委無足採。
二、訊據被告固坦言有於上揭時、地，持木棍砸損甲○○所有自
    用小客車之情事，惟矢口否認有何妨害公務之犯行，辯稱：
    我未毆打警員，我當時是在住處樓上整理相簿、存摺等物品
    ，員警請我去派出所，我說隔壁不告我，你們囉嗦什麼，就
    繼續整理東西，此時即有警員從背後踹我1 腳，我左臉頰並
    因此撞及小桌櫃之把手而受傷，我只是平民，怎敢打警員云
    云。然查：
  (一)被告前揭妨害公務之犯罪事實，業據證人即承辦員警丙○○
    於本院審理時，到庭證稱：「我與郭明欽接獲指揮中心通知
    ，即趕至現場處理，被害車主甲○○向我們表示係隔壁鄰居
    持木棒之類物品，敲破其車輛之車窗玻璃，經我們向被告詢
    問，被告則不予理會，因隔壁社區之居民反應被告有將廢棄
    桌椅，自其住處旁之圍牆，丟到隔壁社區去，差點丟到他們
    ，被告在牆邊先罵該居民，後欲翻牆過去，應是要打該居民
    ，我們即予制止，待該居民離去後，被告亦返回其住處，我
    們則在門口詢問其是否打破車窗，並請其出示證件，然被告
    均不予理會，仍繼續在屋內拆東西，因被告當時（酒）喝的
    蠻醉，為保護被告及其他民眾，我們就請被告回派出所，但
    被告不願出來，我們就請警網派警車過來支援，要載被告走
    ，迨支援員警到達時，因被告在1 樓有擺菜刀3 把，故我們
    需有優勢警力，加以我們在1 樓叫被告，被告又不予回應，
    我們警員4 人即相偕至2 樓，由丁○○以右手搭被告右肩，
    說『走，我們回派出所』，被告就以右拳打丁○○之胸口，
    我見狀上前逮捕被告時，被告即揮舞雙手抗拒，有敲擊到我
    的手，後來我們將被告壓制在地上時，被告的臉仍在晃動，
    而與地面磨擦，才造成左臉頰受傷，另被害車主在現場亦未
    提及就車損部分，欲與被告私下和解，不提出告訴。」等語
    綦詳，並經證人即承辦員警丁○○於本院審理時結證：「我
    到現場支援時，丙○○等員警仍在被告屋外，進入屋內時發
    現樓下擺有很多刀械，上到2 樓見被告正在撕信件，有聞到
    很濃的酒味，被告原本是蹲著，待我們趨近時就站起來，我
    即以右手搭被告右肩，詢問被告為何毀損鄰居車輛，並請被
    告至派出所製作筆錄，被告就回頭轉身朝我心窩打了1 拳，
    同事見狀上前欲逮捕被告時，被告有揮手抗拒，被告於上手
    銬時一直掙脫，我們就把被告壓制在地上，並未踹被告1 腳
    ，另被害車主在現場亦未表明不告。」等語明確，且有華揚
    醫院出具之診斷證明書各1 份在卷可稽。
  (二)而證人丙○○、丁○○經本院隔離行交互詰問時，就證人丁○○於案發時係由何方向趨近被告一節，所述雖有不同，但
    就證人丁○○係右手搭被告右肩，並請被告回派出所協助調
    查時，突遭被告以右拳毆擊其胸口、被告嗣後係以揮舞雙手
    之方式抗拒逮捕及被害車主甲○○當場未曾表明不欲告訴等
    重要情節，其2 人之證述則屬一致，足徵其等證詞應非虛構
    ，而可採信。是辯護意旨徒憑證人丙○○、丁○○就上述細
    節部分之證述不一，即逕認其等所為證言均不足採云云，自
    非有據。至被告所辯，既與上開事證有悖，顯屬事後卸責之
    詞，亦難採憑。
  (三)另辯護意旨雖謂：警員丁○○突以身體靠近被告，將右手搭
    被告右肩上，要求被告隨同回派出所，此舉已侵犯被告身體
    之自由，被告於此種情狀下，本能地轉向丁○○朝其正面胸
    部揮1 拳，以將其身體推開，此乃正當之防衛行為，警員丁○○等人未依法執行職務，被告出於本能之防衛行為，並無
    妨害公務之犯意，且警員丙○○進行逮捕時，被告只是本能
    地揮舞雙手，並未對該警員施以強暴、脅迫之攻擊行為，實
    無構成妨害公務罪之餘地云云。惟按警察職權，係指警察為
    達成其法定任務，於執行職務時，依法採取查證身分、鑑識
    身分、蒐集資料、通知、管束、驅離、直接強制、物之扣留
    、保管、變賣、拍賣、銷毀、使用、處置、限制使用、進入
    住宅、建築物、公共場所、公眾得出入場所或其他必要之公
    權力之具體措施，警察職權行使法第2 條第2 項定有明文；
    又警察有依法行使協助偵查犯罪及執行搜索、扣押、拘提、
    逮捕之職權，警察法第9 條第3 款、第4 款亦有明文。另按
    刑法第135 條之妨害公務罪，所稱之「強暴」，係指一切有
    形之物理力之行使而言，不問其係對人或對物為之，均包括
    在內，申言之，行為人之強暴行為，並不限於對公務員身體
    直接實施暴力，凡以公務員為目標，而對物或他人實施暴力
    因而產生積極妨害公務員執行職務者均屬之。查本案員警丙○○、丁○○於案發時均著制服到場，處理甲○○車輛遭被
    告毀損一案，此經證人丙○○、丁○○及甲○○於偵查中向
    檢察官證述明確，而被告於審理時既自承就案發經過仍記憶
    清晰，佐以其於警詢時對所詢事項均能理解無誤，回答亦能
    切中問題，顯見被告案發時雖有精神耗弱之情狀（詳後述）
    ，然就外界事務尚非全然缺乏知覺理會及判斷作用，故其對
    於丙○○、丁○○係前來處理車輛毀損案之員警一節，自難
    諉為不知。且被害車主甲○○當場並未表明不欲告訴，既如
    前述，是被告當時仍係毀損罪之現行犯，而員警丙○○、丁○○追躡進入被告住處後，由員警丁○○要求被告回所協助
    調查，核屬依法執行協助偵查犯罪之職務，被告本有容忍之
    義務，尚難認其有何行使正當防衛權之餘地，被告竟揮拳相
    向，對依法執行職務之員警丁○○施以強暴，已觸犯刑法第
    135 條第1 項妨害公務罪名，又屬妨害公務罪之現行犯，員
    警丙○○等人乃進而行使刑事訴訟法所賦與對於現行犯之逕
    行逮捕權，而予逮捕，亦屬合法之職權行使，詎被告於員警
    丙○○趨前依法執行逮捕職務時猶揮舞雙手拒抗，使之受有
    如事實欄所示傷勢，並積極妨害該員警職務之執行，顯已施
    強暴行為，是其有妨害公務之犯意及行為，至為灼然。故辯
    護人此部分辯解，亦難採為被告有利之認定。
  (四)綜上所述，本件事證明確，被告犯行洵堪認定，應予依法論
    科。
三、核被告乙○○所為，係犯刑法第135 條第1 項之對於執行職
    務公務員施以強暴罪。又被告對依法執行職務之員警丁○○
    、丙○○施強暴之行為，係利用同一犯罪機會，在時間、空
    間密接不可分之狀況下，基於同一行為決意接續犯之，雖妨
    害員警2 人之執行公務，然僅侵害單一國家法益，仍係成立
    單純一妨害公務罪，合先敘明。再本院為明瞭被告為本案行
    為時之精神狀況，乃囑託行政院衛生署桃園療養院對被告為
    精神鑑定，經該醫院鑑定結果認：被告約自19歲起開始飲酒
    ，有固定喝酒之習慣，約自民國88年起即出現聽幻覺、體幻
    覺、被害妄想等症狀，並因此有情緒及行為之表現，繼而出
    現妄想性解釋身邊周遭事務、失眠、社會功能失調等情形，
    已符合酒精性精神病、酒精依賴之診斷，並需考慮合併反社
    會人格違常之診斷，其涉案時之精神狀態，疑達精神耗弱之
    程度等情，有該院95年4 月7 日桃療醫字第0950001887號函
    所檢送之精神鑑定報告書1 份在卷為憑，再參以被告案發時
    已然酒醉，事後檢測其呼氣酒精濃度，猶高達每公升0.86毫
    克，此據證人丙○○、丁○○結證如前，復有酒精測試值表
    1 份在卷可考，且被告於警詢及偵查中既自承：其案發當日
    僅因看不順眼，即持木棍毀損甲○○上開自用小客車之車窗
    玻璃之情，足見其於行為時，其判斷事理及控制行動之能力
    ，應已受本身精神疾病之影響，顯然低於普通人，而處於精
    神耗弱之狀態，應依刑法第19條第2 項之規定，減輕其刑。
    爰審酌員警乃國家公權力作用之終極屏障，是其依法執行職
    務時，顯具不容挑戰性，因之，任意對之施暴，核屬對國家
    公權力最嚴峻之侵害，亦屬蔑視、鄙睨法律之體制，自不得
    輕縱此舉，否則，不啻鼓舞仿效跟進，一旦如此，現行以群
    體公益為目的所建構之公權力機制及法律秩序終將瓦解致使
    共營之社會復淪入叢林之境，是此可見被告犯行所生危害非
    輕，且於犯罪後猶飾詞狡辯，顯無悔意等一切情狀，認公訴
    人具體求處被告有期徒刑5 月，尚嫌過輕，故予量處如主文
    所示之刑，以示懲儆。
貳、無罪部分：
一、公訴意旨另以：員警丙○○於前述時間，扺達前述現場處理
    時，見被告乙○○飲酒後隨意丟擲物品，並欲翻越圍牆毆打
    路人，遂與同事欲將被告乙○○自圍牆上拉下來，詎被告乙○○明知丙○○係依法執行職務之公務員，竟以「操你媽的
    屄」等語，辱罵丙○○及其同事，因認被告此部分，係涉犯
    刑法第140 條第1 項之罪嫌。
二、按犯罪事實應依證據認定之，無證據不得認定犯罪事實；又
    不能證明被告犯罪者，應諭知無罪之判決，刑事訟訴法第15
    4 條第2 項、第301 條第1 項分別定有明文。次按認定犯罪
    事實，所憑之證據，雖不以直接證據為限，間接證據亦包括
    在內，然無論直接或間接證據，其為訴訟上之證明，須於通
    常一般之人，均不致於有所懷疑，而得確信其為真實之程度
    者，始得為有罪之認定，倘其證明尚未達此一程度，而有合
    理性懷疑之存在時，即無從為有罪之認定，此亦有最高法院
    76年度臺上字第4986號判例可資參照。
三、公訴人認被告涉犯上述罪嫌，無非係以證人丙○○、甲○○
    於偵查中之指訴為主要論據。訊據被告堅詞否認有何侮辱公
    務員之犯行，辯稱：我是與圍牆外之民眾對罵，並未罵警察
    等語。經查：
  (一)證人丙○○於偵查中固向檢察官指稱：「我與另一同事先到
    現場，被告當時在亂丟東西，隔壁的人告訴我們，被告有亂
    丟東西之情形，被告就要跳過圍牆打人，我們就將被告拉下
    來，被告就對我及另一位同事破口大罵」等語，然此不惟為
    被告所堅詞否認，且該證人於本院行交互詰問時，既改稱：
    「因隔壁社區之居民反應被告有將廢棄桌椅，自其住處旁之
    圍牆，丟到隔壁社區去，差點丟到他們，被告在牆邊先罵該
    居民，後欲翻牆過去，應是要打該居民，我們即予制止，被
    告剛開始是臉朝隔壁社區的居民罵，後來才轉過頭來咬牙切
    齒瞪著我們，但這時沒有罵，之後又朝向隔壁社區要爬牆，
    我們就把被告拉下來，拉被告下來時或其後，被告均未對著
    我們罵... ，被告是罵『幹你娘、操你媽的屄、你是啥小』
    等，因被告罵人時頭轉來轉去，所以我不知被告究竟是在罵
    警察，抑或是在罵民眾，我在偵查中稱被告是先爬牆，再罵
    人，是我記錯。」等語，足見證人丙○○實則未能確定被告
    是否果有侮辱公務員之情事，再參以被告當時確與圍牆外之
    某居民發生口角衝突，而其所為不堪言詞復未指明辱罵對象
    ，是僅憑該證人前揭證述，尚難採為被告有罪之認定。雖該
    證人於本院審理時指稱：被告時而罵民眾，時而轉過頭來瞪
    著我們咬牙，感覺上是連同警察一起罵云云，然此究屬其個
    人臆測之詞，且無實際經驗為基礎，依刑事訴訟法第160 條
    之規定，亦不得作為認定被告有罪之證據。
  (二)另證人即被害車主甲○○於偵查中，固向檢察官證稱：「被
    告當時喝醉酒，看到人就罵，也有罵警察。」等語，然其於
    檢察官詢以「當時被告是否要跳過圍牆去打人，警察拉他下
    來，所以他對警察罵三字經? 」時，證稱：「是。」，則與
    證人丙○○於本院審理時所述：「拉被告下來時或其後，被
    告均未對著我們罵。」之情有悖，故其證述是否正確無誤，
    已非無疑，況證人丙○○身為現場處理之員警，猶無法判別
    被告當時除辱罵隔壁社區之民眾外，是否同時具有侮辱員警
    之行為及犯意，既如前述，客觀上自難排除證人甲○○亦有
    誤認被告辱罵對象之可能，是其前揭證述，尚難遽信。
三、綜上所述，被告所辯：我只與圍牆外之民眾對罵等語，依本
    院調查證據之結果，尚非全然不可採信。是公訴意旨此部分
    所指，依現存證據，尚難認在客觀上已達於通常一般人均不
    致於有所懷疑，而得確信被告確曾犯罪之程度。此外復查無
    積極證據足認被告有何公訴人前揭所指侮辱公務員之犯行，
    揆諸首揭法條說明，自應為被告無罪之諭知，以昭審慎。
參、公訴不受理部分：
一、公訴意旨另略以：被告於前開對於執行職務之員警施強暴行
    為之同時，致告訴人即員警丙○○受有兩側前臂多處擦傷及
    瘀傷之傷害，因認被告此部分所為，尚涉有刑法第277 條第
    1 項之普通傷害罪嫌。
二、按告訴乃論之罪，告訴人於第一審辯論終結前得撤回其告訴
    ，又告訴經撤回者，法院應諭知不受理之判決，刑事訴訟法
    第238 條第1項、第303條第3款定有明文。
三、經查：公訴人認被告所涉之刑法第277 條第1 項傷害罪，依
    同法第287 條前段規定，須告訴乃論，茲據告訴人丙○○於
    本院94年9 月22日審理時當庭撤回告訴，有當日審理筆錄可
    參，惟公訴意旨認此部分與前開有罪部分，係犯意各別之數
    罪，揆諸前開法條之規定，此部分自應諭知不受理之判決。
據上論斷，應依刑事訴訟法第299 條第1 項前段、第301 條第1
項、第303 條第3 款，刑法第135 條第1 項、第19條第2 項，罰
金罰鍰提高標準條例第1 條前段，判決如主文。
本案經檢察官崔秉君到庭執行職務。
中    華    民    國    95    年    6     月    20    日
                刑事第十一庭  審判長法  官  蔡 榮 澤
                                    法  官  魏 于 傑
                                    法  官  丁 俊 成
以上正本證明與原本無異。
如不服本判決，應於判決送達後10日內向本院提出上訴狀（應附
繕本），上訴於臺灣高等法院。
                                    書記官  簡 慧 瑛
中    華    民    國    95    年    6     月    21    日
附錄本案論罪科刑依據之法條：
刑法第135條：
對於公務員依法執行職務時，施強暴脅迫者，處3 年以下有期徒
刑、拘役或三百元以下罰金。
意圖使公務員執行一定之職務或妨害其依法執行一定之職務或使
公務員辭職，而施強暴脅迫者，亦同。
犯前二項之罪，因而致公務員於死者，處無期徒刑或7 年以上有
期徒刑；致重傷者，處3 年以上，10年以下有期徒刑。


司法院資訊處製作；財團法人民間司法改革基金會備份。
